【裁判字號】    89,判,3338
【裁判日期】    891130
【裁判案由】    廣播電視法
【裁判全文】
最  高  行  政  法  院  判  決                  八十九年度判字第三三三八號
    原      告  東森傳播事業股份有限公司
    代  表  人  甲○○
    被      告  行政院新聞局
    代  表  人  蘇治平
右當事人間因廣播電視法事件，原告不服行政院中華民國八十八年八月十三日台八十
八訴字第三一○七八號再訴願決定，提起行政訴訟，本院判決如左：
    主  文
原告之訴駁回。
訴訟費用由原告負擔。
    事  實
緣原告係廣播電視節目供應事業，其於民國八十七年八月二十三日十九時五十分於東
森電影台頻道播出之「英雄太保」節目，描述幫派尋仇火拼，全程充滿血腥暴力（以
破瓶刺入腹內流血、持長刀集體互砍、手遭砍斷掉落及遭追殺橫死畫面），被告以其
傷害兒童身心健康，違反行為時廣播電視法第二十一條第四款及第二十九條之一之規
定，乃依同法第四十五條之二規定，於八十七年九月十五日以（八七）建廣五字第一
四八六六號函處原告罰鍰三萬元 (折合新臺幣九萬元)。原告不服，提起訴願、再訴
願，遞遭決定駁回，遂提起行政訴訟。茲摘兩造訴辯意旨如次：
原告起訴意旨及補充理由略謂：一、根據鈞院三十九年度判字第二號判例要旨：「．
．．行政官署對於人民有所處罰，必須確實證明其違法之事實。倘不能確實證明違法
事實之存在，其處罰即不能認為合法。」今被告認原告播送之節目，傷害兒童或少年
之身心健康，卻未就確實有兒童或少年身心健康受到傷害之事實為任何證明，顯見其
處罰無據。二、又、廣播電視法及有線電視法各有其規範對象，觀諸廣播電視法並未
如有線電視法第三十五條第二項之規定，而被告於處分書中援引有線電視法，認原告
不得於十九時五十分播送限制級影片，實有違誤。且原告播送系爭節目時尚未受電視
節目分級制度之規範，自得依觀眾需求安排播送之節目。三、且系爭影片係描寫幫派
故事，打鬥畫面在所難免，然不能即以此認為血腥暴力而有害兒童身心健康，應綜觀
全片處理方式才能加以定論。本影片故事主旨是描寫幫派間互相尋仇下，或有受刑事
制裁或有犧牲性命，並非一昧鼓吹加入幫派或神化其中人物之電影，亦隱含有教人不
可為惡之理。在影片中讓兒童適度瞭解暴力行為所帶來之後果並不能認為是傷害兒童
身心健康；相反地，在打鬥時以刀械互砍完全不會受傷或流血，教導兒童或少年與真
實不合之現象，更是誤導兒童。四、為此，請判決撤銷原處分或一再訴願決定等語。
被告答辯意旨及補充理由略謂：一、「衛星廣播電視法」於八十八年二月三日經總統
公布施行，該法第四十四條規定「本法公布施行前經營衛星廣播電視業務者，應於本
法施行後六個月內，依本法規定申請許可。」又有線電視法於八十八年二月三日經總
統令修正公布施行，其名稱修正為「有線廣播電視法」。本案原告違規事實及原處分
之裁罰，發生於衛星廣播電視法公布施行後六個月內，及有線電視法修正公布施行前
，是本案應適用廣播電視法及修正前之有線電視法。二、按廣播電視法第二十九條之
一規定「廣播電視節目供應事業之設立，應經新聞局許可，其節目內容及有關管理事
項準用第二十一條、第二十五條、第二十八條及第三十四條之規定」，同法第二十一
條第四款規定「廣播電視節目內容，不得有傷害兒童身心健康之情形。」又廣播電視
節目供應事業管理規則第十二條規定「廣播節目製作業、電視節目製作業、廣播電視
廣告業為無線廣播、電視電臺、有線電視系統及有線電視節目播送系統策劃、製作節
目或廣告者，應分別依廣播電視法、有線電視法及其相關法規辦理。」行為時有線電
視法第三十五條第一項第二款規定「節目不得有妨害兒童或少年身心健康之情形」，
第二項則規定「有違前項第二款之虞之節目，應於深夜或鎖碼頻道中播送。」同法施
行細則第二十九條亦明定「本法第三十五條第二項所稱有違前項第二款之虞之節目，
係指其內容為電影片、錄影節目審查標準應列為限制級者。」第三十條復規定「本法
第三十五條第二項所稱深夜，係指當日零時起至五時止。」三、按原告係合法登記之
廣播電視節目供應事業，其所製播之「東森電影台」頻道於八十七年八月二十三日十
九時五十分播送之「英雄太保」影片，其內容描述幫派尋仇火拼，全程充滿血腥暴力
（以破瓶刺入腹內流血、持長刀集體互砍、手遭砍斷掉落及遭追殺橫死畫面）。系爭
影片曾於八十六年十月申請錄影節目之審查，經被告審查後列為「限制級｝，其內容
對於兒童身心健康勢必產生不良之影響，並不適合少年及兒童觀賞，依行為時有線電
視法第三十五條第二項規定，該等節目應於深夜或鎖碼頻道播送，原告將違反是項規
定之節目於有線播送系統頻道非深夜時段或鎖碼頻道中播出，難謂與廣播電視法第二
十一條第四款規定無違，被告依法核處罰鍰，洵非無據。四、廣播電視法第二十一條
第四款規定「廣播電視節目內容，不得有傷害兒童身心健康之情形。」廣播電視法既
未如有線電視法第三十五條第二項有相關規定，自應依法理及社會一般常理論之。依
電影片分級處理辦法規定，影片因有不適合少年及兒童觀賞之情形，乃列為「限制級
」。系爭影片曾於八十六年十月申請錄影節目之審查，經被告審查後列為「限制級」
，其內容描述幫派尋仇火拼，全程充滿血腥暴力，依法應屬不得提供少年或兒童觀賞
之影片。然復因該影片係於有線電視系統中所播送，廣播電視節目供應事業管理規則
第十二條規定「廣播節目製作業、電視節目製作業、廣播電視廣告業為無線廣播、電
視電臺、有線電視系統及有線電視節目播送系統策劃、製作節目或廣告者，應分別依
廣播電視法、有線電視法及其相關法規辦理。」行為時有線電視法第三十五條第一項
第二款規定「節目不得有妨害兒童或少年身心健康之情形」，第二項則規定「有違前
項第二款之虞之節目，應於深夜或鎖碼頻道中播送。」同法施行細則第二十九條亦明
定「本法第三十五條第二項所稱有違前項第二款之虞之節目，係指其內容為電影片、
錄影節目審查標準應列為限制級者。」第三十條復規定「本法第三十五條第二項所稱
深夜，係指當日零時起至五時止。」原告如欲播出系爭影片，自應依前述規定於深夜
或鎖碼頻道中播送，其於十九時五十分即予播送，自與前述規定相違，被告依法核處
，並無違誤。至原告所稱不能以血腥暴力而認有傷害兒童身心健康等語，純屬推諉卸
責之詞，核不足採。原告之訴為無理由，請判決駁回等語。
    理  由
按「廣播電視節目供應事業之設立，應經新聞局許可，其節目內容及有關管理事項準
用第二十一條、第二十五條、第二十八條及第三十四條之規定。」廣播電視節目內容
，不得傷害兒童身心健康，為行為時廣播電視法第二十九條之一及第二十一條第四款
所明定。違反者，依同法第四十五條之二規定，處廣播電視節目供應事業者三千元以
上、三萬元以下罰鍰，並沒入其節目。又依行為時有線電視法第三十五條第二項規定
，節目內容有妨害兒童或少年身心健康之虞之節目，應於深夜或鎖碼頻道中播送。查
，本件原告係合法設立之廣播電視節目供應事業，其所製播之「東森電影台」頻道於
八十七年八月二十三日十九時五十分播送之「英雄太保」節目，描述幫派尋仇火拼，
全程充滿血腥暴力（以破瓶刺入腹內流血、持長刀集體互砍、手遭砍斷掉落及遭追殺
橫死畫面），傷害兒童身心健康，違反廣播電視法第二十一條第四款暨第二十九條之
一之規定，被告依同法第四十五條之二處以罰鍰三萬元（折合新臺幣九萬元），原告
不服，循序提起行政訴訟，主張：被告就系爭節目確有兒童或少年身心健康受傷害之
事實，未舉證以證明之，逕引有線電視法作為處分依據，實有違誤。且原告播送系爭
節目時，尚未實施電視節目分級制度，自得依觀眾要求，播送任何節目。況系爭影片
係描寫幫派故事，打鬥場面在所難免，不能據以認定血腥暴力而有害兒童身心健康。
又該影片亦隱含有教人不可為惡之理，讓兒童適度了解暴力行為所帶來之後果並不能
認為是傷害兒童身心健康云云。經查，本件行為時為八十七年八月二十三日，而衛星
廣播電視法於八十八年二月三日經總統公布施行，該法第四十四條規定「本法公布施
行前經營衛星廣播電視業務者，應於本法施行後六個月內，依本法規定申請許可。」
又有線電視法於八十八年二月三日經總統令修正公布施行，其名稱修正為有線廣播電
視法。本案原告違規事實，發生於衛星廣播電視法公布施行後六個月內及有線電視法
修正公布施行前，是本案應適用廣播電視法及修正前之有線電視法。雖廣播電視法第
二十一條第四款規定「廣播電視節目內容，不得有傷害兒童身心健康之情形。」未如
有線電視法第三十五條第二項有關限制級節目應於深夜或鎖碼頻道中播送之規定。但
依電影片分級處理辦法規定，影片因有不適合少年及兒童觀賞之情形，乃列為「限制
級」。系爭影片曾於八十六年十月申請錄影節目之審查，經被告審查後列為「限制級
」，其內容描述幫派尋仇火拼，全程充滿血腥暴力，依法應屬不得提供少年或兒童觀
賞之影片。然復因該影片係於有線電視系統中所播送，依行為時廣播電視節目供應事
業管理規則第十二條規定「廣播節目製作業、電視節目製作業、廣播電視廣告業為無
線廣播、電視電臺、有線電視系統及有線電視節目播送系統策劃、製作節目或廣告者
，應分別依廣播電視法、有線電視法及其相關法規辦理。」行為時有線電視法第三十
五條第一項第二款規定「節目不得有妨害兒童或少年身心健康之情形」，第二項則規
定「有違前項第二款之虞之節目，應於深夜或鎖碼頻道中播送。」同法施行細則第二
十九條亦明定「本法第三十五條第二項所稱有違前項第二款之虞之節目，係指其內容
為電影片、錄影節目審查標準應列為限制級者。」第三十條復規定「本法第三十五條
第二項所稱深夜，係指當日零時起至五時止。」原告係合法登記之廣播電視節目供應
事業，如欲播出系爭影片，自應依前述規定於深夜或鎖碼頻道中播送。原告製播之「
東森電影台」頻道，係於八十七年八月二十三日十九時五十分播送系爭「英雄太保」
影片等情，有被告查驗情形記錄表及錄影帶影片資料附原處分卷可稽，且為原告所不
爭執。該影片經被告審查後，列為「限制級」，其內容描述幫派尋仇火拼，全程充滿
血腥暴力（以破瓶刺入腹內流血、持長刀集體互砍、手遭砍斷掉落及遭追殺橫死畫面
），對兒童身心健康勢必產生不良之影響，依首揭說明，被告自得對原告科處罰鍰，
無待被告舉證證明即足以認定確有兒童或少年身心健康遭受傷害之虞。原告主張，核
無足採。綜上所述，本件原處分核無違誤，一再訴願決定遞予維持，亦無不合，原告
猶執前詞，聲請撤銷，為無理由，應予駁回。
據上論結，本件原告之訴為無理由，爰依行政訴訟法施行法第二條、行政訴訟法第九
十八條第三項前段，判決如主文。
中    華    民    國     八十九      年     十一     月      三十       日
                    最 高 行 政 法 院  第 五 庭
                                審 判 長 法  官      廖  政  雄
                                         法  官      蔡  進  田
                                         法  官      趙  永  康
                                         法  官      林  清  祥
                                         法  官      姜  仁  脩
右  正  本  證  明  與  原  本  無  異
                                         法院書記官  張  惠  美
中    華    民    國     八十九      年     十一     月      三十       日


司法院資訊處製作；財團法人民間司法改革基金會備份。
